【裁判字號】    99,簡上,739
【裁判日期】    991108
【裁判案由】    詐欺
【裁判全文】
臺灣桃園地方法院刑事判決             99年度簡上字第739號
上  訴  人  甲○○原名孫蕙蓉.
即  被  告
上列上訴人即被告因詐欺案件，不服本院99年度壢簡字第1764號
，中華民國99年8 月18日第一審判決（聲請簡易判決處刑案號：
99年度偵字第12169 號），提起上訴，本院管轄第二審之合議庭
判決如下：
    主  文
原判決撤銷。
甲○○幫助意圖為自己不法之所有，以詐術使人將本人之物交付
，處拘役肆拾日，如易科罰金，以新臺幣壹仟元折算壹日。
    事  實
一、甲○○雖可預見提供自己帳戶予他人使用，可能因此供不法
    詐騙份子利用，因而幫助他人從事詐欺取財之犯罪，竟仍不
    違背其本意，而基於幫助他人詐欺取財之犯意，於民國99年
    3 月4 日起至同年月6 日間止之某日時，在臺灣某不詳地點
    ，將其所開立之日盛商業銀行股份有限公司帳號0000000000
    0000號帳戶存摺、提款卡及密碼，交予姓名年籍不詳之詐騙
    集團成年成員，用以供該詐欺集團作為存、提、匯款所用，
    而以此方式幫助該詐騙集團向他人詐取財物，嗣該詐騙集團
    成員遂意圖為自己不法之所有，於99年3 月6 日下午3 時許
    撥打電話予乙○○，對其謊稱：網路購物付款時，誤設定為
    約定轉帳，使乙○○信以為真而陷於錯誤，便依該詐騙集團
    成員之指示，於當日下午4 時許，匯款新臺幣（下同）9,98
    3 元、9,424 元、4, 355元入甲○○所開設之上開帳戶中。
    嗣因乙○○及時發覺，經報警後經警圈存而幸未遭提領，且
    於99年3 月22日領回全部款項，始知受騙。
二、案經桃園縣政府警察局大園分局報請臺灣桃園地方法院檢察
    署檢察官偵查後聲請簡易判決處刑。
    理  由
一、證據能力之說明
  (一)本件被告甲○○審判外不利於己之陳述有證據能力。理由：
    按被告之自白，非出於強暴、脅迫、利誘、詐欺、疲勞訊問
    、違法羈押或其他不正之方法，且與事實相符者，得為證據
    。被告陳述其自白係出於不正之方法者，應先於其他事證而
    為調查。該自白如係經檢察官提出者，法院應命檢察官就自
    白之出於自由意志，指出證明之方法。刑事訴訟法第156 條
    第1 項、第3 項分別定有明文。本院查，被告於準備程序、
    審判期日對於檢察官所提出其偵查訊問筆錄之證據能力均不
    爭執，本院亦查無明顯事證足認司法警察、檢察官於製作該
    等筆錄時，有對被告施以法所禁止之不正方法等情事，是被
    告審判外之不利己之陳述筆錄係出於其任意性所製作，具證
    據能力。
  (二)證人即被害人乙○○審判外警詢陳述筆錄，有證據能力。理
    由：按被告以外之人於審判外之言詞或書面陳述，除法律有
    規定者外，不得作為證據。被告以外之人於審判外之陳述，
    雖不符前4 條（指刑事訴訟法第159 條之1 至第159 條之4
    ）之規定，而經當事人於審判程序同意作為證據，法院審酌
    該言詞陳述或書面陳述作成時之情況，認為適當者，亦得為
    證據，刑事訴訟法第159 條第1 項、第159 條之5 第1 項，
    分別定有明文。查被告以外之人即被害人乙○○警詢之書面
    陳述筆錄，雖屬被告以外之人於審判外之陳述，惟經當事人
    同意有證據能力，經本院審酌該陳述做成之情況，並無任何
    違法或其他欠缺外部可信性之情事，依前述「同意性」之傳
    聞法則例外規定，該等筆錄即具證據能力。
  (三)卷內日盛國際商業銀行股份有限公司作業處99年3 月31日日
    銀字第0992E00040070 號函及所附開戶資料、交易明細、客
    戶基本資料變更申請書、郵政自動櫃員機交易明細表行動電
    話通聯調閱查詢單、桃園縣政府警察局大園分局99年5 月28
    日園警分刑字第0994015279號函、日盛國際商業銀行股份有
    限公司作業處99年5 月19日日銀字第0992E00061830 號函等
    證據資料，核屬書證性質，復與本案事實具有自然關聯性，
    亦無事證足認有違背法定程序或經偽造、變造所取得之情事
    ，均認有證據能力。
二、訊據被告甲○○固坦承有申辦上開日盛銀行帳戶，惟矢口否
    認有前揭幫助詐欺犯行，辯稱：上開帳戶資料係遭竊遺失，
    密碼寫在提款卡後面的塑膠套上，並未提供帳戶給詐騙集團
    等語。經查：
  (一)被害人乙○○受騙經過，業據其於警詢證述明確（見偵查卷
    第17頁至第18頁），且有郵政自動櫃員機交易明細表3 紙附
    卷（見偵查卷第19頁）可稽，應甚明確，而堪認定。又前揭
    日盛商業銀行帳戶係被告所申辦，為被告所是認，而該帳戶
    於99年3 月6 日確有分別匯入9,983 元、9,424 元、4, 355
    元；被害人乙○○受騙後，因及時發覺，嗣經圈存未被領取
    ，且已領回全部受騙匯款款項等情，此亦有日盛國際商業銀
    行股份有限公司作業處99年3 月31日日銀字第0992E0004007
    0 號函及所附開戶資料、交易明細、客戶基本資料變更申請
    書、桃園縣政府警察局大園分局99年5 月28日園警分刑字第
    0994015279號函、日盛國際商業銀行股份有限公司作業處99
    年5 月19日日銀字第0992E00061830 號函在卷（見偵查卷第
    8 頁至第16頁、第25頁、第28頁至第29頁）可參，足見被害
    人乙○○確實受詐欺集團之詐騙而陷於錯誤，且將款項匯入
    被告所有之系爭帳戶內，至為明確。
  (二)被告雖以前詞置辯，然查：
  1.詐欺正犯為避免員警自帳戶來源回溯追查出真正身分，乃以
    他人帳戶供作詐得款項出入之帳戶，此為詐欺正犯需利用他
    人帳戶之原因，相應於此，詐欺正犯亦會擔心如使用他人遺
    失帳戶，將時時處於該帳戶被申報掛失止付之風險中，隨時
    有可能因帳戶持有人發現帳戶存摺、金融卡遺失而辦理掛失
    止付，使詐騙集團無法順利提取被害人所匯之款項，甚至遭
    帳戶持有人以辦理補發存摺、變更印鑑、密碼之方式，將帳
    戶內存款提領一空，致其費盡周章所詐得之款項化為烏有。
    故詐欺正犯所使用之帳戶，必須為其所能控制之帳戶，始能
    確保詐得款項。申言之，詐欺正犯絕不可能使用他人遺失存
    摺、印鑑、密碼之帳戶供作詐得款項匯入之帳戶，以免除遭
    真正帳戶持有人提領或掛失之風險。是被告所有之前揭帳戶
    苟非已在詐欺集團成員可以完全支配、管領使用之狀態下，
    詐欺集團斷不可能會要求已受騙之被害人乙○○將金錢匯入
    被告前揭帳戶內，是其辯稱：系爭帳戶係因遭竊遺失而遭詐
    欺集團利用等語，已有悖於常理，不足採信。
  2.再按一般而言，帳戶所有人為避免密碼及提款卡同遭他人取
    得、利用，均知提款卡應與其密碼分別保存，或者將密碼牢
    記心中，而不在任何物體上標示或載明密碼，以免徒增帳戶
    款項遭人持提款卡併同輕易得知之密碼而盜領存款，被告現
    年41歲，且於本院準備程序中坦承上開帳戶係作為薪資轉帳
    所用，顯見被告對於帳戶之使用、保管密碼之常識自應有所
    知悉，且其於本院審理時亦自承該帳戶密碼即為其女兒之生
    日，並在本院訊問時可以馬上、毫無考慮地回答出該密碼，
    實無因為無法記憶密碼，而需將之另行書寫在提款卡之必要
    或可能。是以，被告所述顯與常情有悖，自非可採。
  3.又被告於審判中供述其將前述日盛銀行帳戶恢復使用之目的
    在於幫女兒存錢使用，辦完帳戶後，將存摺及提款卡連同手
    機2 支置放於機車置物箱內；隔日下班後發現手機均遺失，
    數日後始察覺帳戶不見等語，可見該帳戶對被告而言非常重
    要，且即將使用，而被告既將手機連同帳戶提領資料置放於
    機車置物箱，竟僅察覺手機遺失，而未同時發現如此重要、
    剛剛申辦完之帳戶，再再與常情有違，且依現今社會機車盜
    竊案件猖獗程度，殊難想像有人會將財物放置於機車置物箱
    內，然被告竟反其道而行，將如此重要之物品輕易置放於機
    車置物箱中，實異於常理。
  4.況若真係遺失，當無可能該帳戶提領工具遺失後復剛好遭他
    人取為使用，甚且迅即流入至詐欺集團之手，顯不合常理，
    再者，依被告前揭帳戶之交易明細觀之，被告於99年3 月4
    日中午12時6 分許恢復靜止戶使用後，以現金存入100 元，
    而隨即於同日12時14分許，以ATM 跨行提領100 元，該筆交
    易之手續費為6 元，帳戶餘額為31元，被告於本院審理時辯
    陳該筆款項是在郵局提領，提領目的在於「測試帳戶之卡片
    能否使用」等語，然若果如其所言，大可在日盛銀行內當場
    測試，除不必耗費跨行提領之手續費外，若真無法使用，亦
    可當面向行員反應，並立即處理，自無大費周章在存入8 分
    鐘後，另至郵局提領之必要與可能，衡情，合理的推論反係
    被告向詐欺集團收購人頭帳戶之成員測試該帳戶能否使用，
    或其他不明原因交付他人而為證明該帳戶可用之動作。是以
    被告應係將其所申辦之提款卡連同密碼交付詐欺集團成員或
    不詳之人，並可預見對方可能非合法正當使用，然而被告卻
    仍將提款卡交付該人，被告就此已難諉以毫不知情。
  5.且按金融存款帳戶，係作為存戶個人財產保管之用，與存戶
    之存摺、提款卡及密碼相結合，其專屬性、私密性甚高，除
    非本人或與本人具密切之關係者，難認有何理由可自由流通
    使用該存摺、印鑑章、提款卡及密碼，而一般人亦均應有妥
    為保管存摺、印鑑章、提款卡及密碼，以防止被他人冒用之
    認識，縱有特殊情況偶有將存摺、印鑑章、提款卡及密碼交
    付他人之需，亦必深入瞭解其用途後再行提供使用，此為吾
    人日常生活經驗與事理；且觀諸現今社會上，詐騙者蒐購人
    頭帳戶，持以作為詐欺取財犯罪所得掩飾之用，常有所聞，
    交付帳戶予非親非故之人，受讓人可能持以從事詐欺犯罪，
    已屬人盡皆知之事，被告為年逾41歲之成年人，堪信其具有
    相當之智識及社會經驗，對於其個人所有金融機構之帳戶之
    存摺、印鑑章、金融卡及密碼等物，應同備一般人均具妥善
    且謹慎為保管、使用該等文件及證件之注意程度，是被告應
    可預見該取得金融帳戶之人恐將利用其金融機構帳戶，作為
    詐欺犯罪使用，其竟於99年3 月4 日起至同年月6 日間止之
    某日時，將上開金融機構帳戶之存摺、提款卡及密碼等資料
    提供予不詳姓名年籍之人，作為上開詐欺取財犯罪使用，顯
    不違反其本意，其幫助他人犯詐欺取財罪之不確定故意至明
    ，則被告幫助犯詐欺取財之犯行堪以認定，應依法論科。
三、按人頭帳戶之存摺、提款卡等物既在犯罪行為人手中，於被
    害人匯款至犯罪行為人之上開人頭帳戶，迄警察受理報案通
    知銀行將該帳戶列為警示帳戶凍結其內現款時，犯罪行為人
    實際上既得領取，對該匯入之款項顯有管領能力，自屬既遂
    ，應成立刑法第339 條第1 項之詐欺取財既遂罪（臺灣高等
    法院暨所屬法院97年法律座談會刑事類提案第13號可資參照
    ）；再刑法上之幫助犯，係對於犯罪與正犯有共同之認識，
    而以幫助之意思，對於正犯資以助力，而未參與實施犯罪之
    行為者而言。是以，如未參與實施犯罪構成要件之行為，且
    係出於幫助之意思提供助力，即屬幫助犯，而非共同正犯。
    經查，本件被告甲○○基於幫助之犯意，藉由提供上開帳戶
    之存摺、提款卡與密碼予犯罪集團成員，致上開犯罪集團成
    員利用被告之幫助，意圖為自己不法之所有，施用詐術使被
    害人乙○○陷於錯誤，因而匯款至被告提供之帳戶內，是被
    告前開所為係參與詐欺罪構成要件以外之行為，且在無證據
    證明被告係以正犯而非以幫助犯之犯意參與犯罪之情形下，
    應認其所為係幫助犯而非正犯行為，又被害人乙○○受騙後
    將2 萬3,762 元匯入被告所提供之日盛銀行帳戶後，因及時
    發覺，嗣經圈存未被領取，且已由被害人乙○○領回全部款
    項等情，業經本院認定如前，依上揭說明，被告甲○○此部
    分所為仍屬既遂，是核其所為，係犯刑法第30條第1 項前段
    、第339 條第1 項之幫助詐欺取財罪。被告幫助他人實行犯
    意行為，為幫助犯，應依刑法第30條第2 項之規定減輕其刑
    。
四、被告否認犯行而提起上訴，為無理由，原審以被告罪證明確
    ，予以論罪科刑，固非無見，然原審引用聲請簡易判決處刑
    書所載之犯罪事實，並未具體載明被害人乙○○受騙後已領
    回全部款項，自有所違誤，且量刑時亦未能具體審酌此部分
    之事實，亦有未洽，是被告上訴意旨指摘原判決不當，並無
    理由，然原判決又有上開可議之處，即屬無可維持，應由本
    院予以撤銷改判。爰審酌被告輕易提供銀行帳戶供他人掩飾
    犯罪所得使用，非但增加被害人尋求救濟之困難，造成社會
    人心不安，亦助長詐騙犯罪者之氣焰，使詐欺犯罪者得以順
    利取得詐欺所得之財物，危害財產交易安全擾亂金融秩序甚
    鉅、被害人已取回全部受騙金額，被告尚無前科之素行、智
    識程度及犯後否認犯行之態度等一切情狀，量處如主文所示
    之刑，並諭知易科罰金之折算標準，以示懲儆。
據上論斷，應依刑事訴訟法第455 條之1 第1 項、第3 項、第36
9 條第1 項前段、第364 條、第299 條第1 項前段，刑法第30條
第1 項前段、第2 項、第339 條第1 項、第41條第1 項前段，刑
法施行法第1 條之1 第1 項、第2 項前段，判決如主文。
本案經檢察官馮浩庭到庭執行職務。
中    華    民    國    99    年    11    月    8     日
                  刑事第六庭  審判長  法  官  錢建榮
                                      法  官  黃翊哲
                                      法  官  陳德池
以上正本證明與原本無異。
不得上訴。
                                      書記官  李玉華
中    華    民    國    99    年    11    月    8     日

司法院資訊處製作；財團法人民間司法改革基金會備份。
